臺灣士林地方法院民事判決　　　　　　　　　　　　九十二年度簡上字第一六七號
　　上　訴　人　乙○○
　　訴訟代理人　廖國昌律師
　　被上訴人　　捷元股份有限公司
　　法定代理人　丙○○
　　訴訟代理人　甲○○
右當事人間請求確認本票債權不存在事件，上訴人對於中華民國九十二年五月二十九
日本院內湖簡易庭九十二年度湖簡字第二九九號第一審判決提起上訴，並為訴之追加
，本院於九十三年三月二十三日言詞辯論終結，並判決如下：
    主  文
上訴駁回。
確認被上訴人對上訴人就如附表所示本票，其中新台幣肆佰壹拾柒萬肆仟陸佰零壹元
、及自民國九十一年十二月十一日起至清償日止按年息百分之六計算之利息之請求權
不存在。
第二審訴訟費用由上訴人負擔，追加之訴之訴訟費用由被上訴人負擔。
    事實及理由
一、本件訴訟程序進行中，被上訴人之法定代理人已變更為丙○○，並已依法聲明承
    受訴訟，合先敘明。
二、上訴人主張：被上訴人所持有上訴人與訴外人佳誠股份有限公司（以下簡稱：佳
    誠公司）、何澎雄、朱瑞黃共同簽發、發票日為民國八十八年十月二十六日、內
    載憑票支付被上訴人新台幣（下同）五百萬元之本票（以下簡稱：系爭本票）乙
    紙，係訴外人佳誠公司為擔保其對被上訴人貨款給付之義務，始邀同上訴人共同
    同簽發交付。嗣被上訴人並已就系爭本票中之四百十七萬四千六百零一元及自九
    十一年十二月十一日起按年息百分之六計算之利息，向法院聲請裁定准許強制執
    行。然於上訴人簽發系爭本票時，本票上並未載有到期日，應屬見票即付之本票
    ；亦即系爭本票上所載到期日九十一年十二月十一日，乃被上訴人所偽造、變造
    。被上訴人雖提出本票合約書抗辯稱：上訴人已授權被上訴人自行填載本票到期
    日云云；惟該本票合約書係由訴外人佳誠公司簽具，與上訴人全然無關，上訴人
    亦從未見過該紙合約書；縱佳誠公司已授權被上訴人填載系爭本票之到期日，其
    效力亦不及於上訴人，上訴人自得依非訟事件法第一百零一條之規定，起訴請求
    確認系爭本票中四百十七萬四千六百零一元及自九十一年十二月十一日起按年息
    百分之六計算之利息之債權全部不存在。次查：上訴人簽發系爭本票雖係為擔保
    被上訴人對訴外人佳誠公司之貨款債權，惟擔保之範圍，應以貨款債權於本票發
    票日八十八年十月二十三日起算三年時效內已屆清償期者為限。查被上訴人主張
    應受擔保之貨款債權之交易日期雖均在九十一年十月二十六日之前，惟因被上訴
    人與佳誠公司之放帳交易，為月結三十日付款，是系爭本票所擔保者，應不包括
    被上訴人與佳誠公司九十一年九月份之交易貨款二十萬九千二百六十六元及十月
    份交易貨款十四萬七千七百零六元。是縱認系爭本票債權不因本票之偽造、變造
    而全部無效，則系爭本票之債權於前揭貨款金額內亦不存在。從而，原審判決駁
    回上訴人請求確認被上訴人對上訴人就系爭本票其中四百十七萬四千六百零一元
    、及自九十一年十二月十一日起至清償日止按年息百分之六計算之利息之債權不
    存在，尚有違誤。再查：系爭本票係未填載到期日之本票，依票據法第二十二條
    第一項之規定，其請求權時效自發票日起算三年間不行使而消滅。是系爭本票於
    九十一年十月二十六日即已罹於消滅時效；然被上訴人遲至九十一年十二月十一
    日始向上訴人請求給付票款，上訴人自得主張時效抗辯，並基於基礎事實同一及
    訴訟經濟之原則，另追加備位之請求確認被上訴人對上訴人就系爭本票中四百十
    七萬六千四百零一元及自到期日起之法定遲延利息之請求權不存在等語；並聲明
    ：（一）原判決廢棄。（二）先位聲明：請求確認被上訴人對上訴人就系爭本票
    中四百十七萬四千六百零一元，及自九十一年十二月十一日起至清償日止、按年
    息百分之六計算之利息債權不存在。（三）預備聲明：請求確認被上訴人對上訴
    人就系爭本票中四百十七萬四千六百零一元，及自九十一年十二月十一日起至清
    償日止、按年息百分之六計算之利息之請求權不存在。
三、被上訴人則以：上訴人既應訴外人佳誠公司及何澎雄之要求，同意擔任佳誠公司
    對被上訴人購買電腦相關產品之繼續性法律關係所生貨款債務之連帶保證人，並
    據以簽發系爭本票，自應就佳誠公司所積欠之貨款債權計四百十七萬四千六百零
    一元負連帶清償責任；則上訴人主張：系爭本票所擔保之貨款債權應以發票日八
    十八年十月二十六日起算三年內所發生者為限云云，尚屬無據。次查：系爭本票
    於上訴人簽發時，雖未填載到期日；惟按：在票據上簽名者，依票上所載文義負
    責，二人以上共同簽名時，應連帶負責，票據法第五條第一項、第二項定有明文
    。且系爭本票於簽發時，尚同時附有本票合約書；該合約書第六條已載明：「本
    票內容除發票人簽章外，其他應記載事項發票人均同意授權甲方（即被上訴人）
    於行使票據上權利時得自行填寫」等語甚明；再衡諸上訴人係佳誠公司貨款債務
    之連帶保證人，與佳誠公司係負同一清償之責任，已如前述；自堪認包括上訴人
    在內之發票人，均已同意授權被上訴人自行填載本票到期日無疑。是被上訴人依
    授權自行填載到期日為九十一年十二月十一日，並於到期日後持向法院聲請准許
    本票強制執行而行使票據權利，自無偽造、變造票據，或因行使票據權利已罹於
    消滅時效而使請求權消滅之情事。從而，原審駁回上訴人請求確認被上訴人對上
    訴人就系爭本票中四百十七萬四千六百零一元及自到期日起按年息百分之六計算
    之利息之債權不存在之訴，於法並無不合；上訴人另追加以備位聲明請求確認被
    上訴人對上訴人上開本票金額之請求權不存在，亦無理由云云，資為抗辯；並聲
    明：上訴及追加之訴均駁回。
四、按訴狀送達後，原告不得將原訴變更或追加他訴，但請求之基礎事實同一者，不
    在此限，民事訴訟法第二百五十五條第一項但書第二款定有明文。又於民事第二
    審訴訟程序，訴之變更或追加，非經他造之同意，不得為之，但民事訴訟法第二
    百五十五條第一項第二款至第六款之情形，不在此限，同法第四百四十六條第一
    項亦有明文；而前開規定於簡易訴訟之上訴及抗告程序中準用之，亦經同法第四
    百三十六條之一規定甚明。經查：本件上訴人於原審起訴時係請求確認被上訴人
    對上訴人就系爭本票中四百十七萬四千六百零一元及自九十一年十二月十一日起
    法定遲延利息之債權不存在；嗣於上訴程序中追加備位聲明請求確認被上訴人對
    上訴人就上開本票金額及利息之請求權不存在；二者所依據者，均為被上訴人自
    行填載系爭本票到期日後，向法院聲請裁定准許本票強制執行之基礎事實；則揆
    諸前揭規定，所為訴之追加，自應予准許。
五、經查：上訴人為擔保訴外人佳誠公司對被上訴人購買電腦相關產品之貨款債權，
    而與訴外人佳誠公司、何澎雄、朱瑞黃共同簽發發票日為八十八年十月二十六日
    之系爭本票予被上訴人；於簽發時，系爭本票上並無到期日之記載；嗣訴外人佳
    誠公司計積欠被上訴人貨款達四百十七萬四千六百零一元，被上訴人即自行填載
    系爭本票之到期日為九十一年十二月十一日，並於前開到期日後持向法院就系爭
    本票於四百十七萬四千六百零一元及自九十一年十二月十一日起按年息百分之六
    計算之利息部分，聲請裁定准許強制執行等情，已為兩造所不爭執，並有系爭本
    票及本票合約書影本各乙紙、本院九十一年度票字第三五０八號民事准許本票強
    制執行裁定影本乙份存卷為證，應與事實相符。
六、次查：上訴人主張：並未授權被上訴人自行填載系爭本票之到期日乙節，雖為被
    上訴人所否認，並抗辯：於系爭本票同時簽立之本票合約書第六條已載明：「本
    票內容除發票人簽章外，其他應記載事項發票人均同意授權甲方（即被上訴人）
    於行使票據上權利時得自行填寫」，足見上訴人確已授權被上訴人得自行填載到
    期日，且上訴人係佳誠公司對被上訴人貨款債務之連帶保證人，自應與佳誠公司
    負同一清償之責任，堪認云云。然查：卷附本票合約書第六條雖有上開授權被上
    訴人自行填寫本票其他應記載事項之約定，惟上訴人不僅未在該合約書上簽名，
    合約書當事人亦載明為被上訴人與佳誠公司，並不包括上訴人在內甚明。證人即
    佳誠公司法定代理人何澎雄並到庭證稱：本票合約書與系爭本票應該是前後兩頁
    ，惟伊持系爭本票予上訴人及朱瑞黃簽名時，無法確定上訴人有無看到本票合約
    書之內容，亦不記得有無向他們提及合約書之約定等語（見本院九十三年元月六
    日準備程序筆錄）。是自難認上訴人就本票合約書上之授權條款，已與被上訴人
    達成合意。且查：上訴人是否授權被上訴人填載本票其他應記載事項，乃涉及上
    訴人所應負本票票據責任之範圍，與上訴人是否為訴外人佳誠公司貨款債務之連
    帶保證人、是否應負民法上之保證責任，並無關聯；則被上訴人以上訴人係佳誠
    公司貨款債務之連帶保證人，即認上訴人應與佳誠公司同受前揭授權條款之拘束
    ，亦屬無據。被上訴人既未能舉證證明上訴人已授權其為系爭本票到期日之填載
    ，則所為上揭抗辯，自無足採。惟按：票據之偽造或票據上簽名之偽造，不影響
    於真正簽名之效力；票據經變造時，簽名在變造前者，依原有文義負責，簽名在
    變造後者，依變造文義負責，不能辨別前後時，推定簽名在變造前，票據法第十
    五條、第十六條第一項定有明文。查上訴人既自認其於系爭本票上發票人之簽名
    為真正，則揆諸前揭規定，仍應依其簽發時，系爭本票原有之文義即未載到期日
    之情狀，負發票人之責任。是上訴人主張：因系爭本票之到期日經偽造、變造，
    被上訴人自不得對上訴人行使票據上之權利云云，並進而請求確認被上訴人對上
    訴人就系爭本票中四百十七萬四千六百零一元及法定遲延利息之債權全部不存在
    ，洵屬無據。
七、再按：本票未載到期日者，視為見票即付；又票據上之權利，對本票發票人自到
    期日起算、見票即付之本票自發票日起算，三年間不行使，因時效而消滅，票據
    法第一百二十條第二項、第二十二條第一項定有明文。查系爭本票於上訴人簽發
    交付時，並未填載到期日，上訴人亦未授權被上訴人自行填載等情，已如前述；
    則依前揭規定，對上訴人而言，系爭本票即應視為見票即付，且請求權時效應自
    發票日之八十八年十月二十六日起算三年，即堪認定。惟上訴人主張：系爭本票
    所擔保之債權，應僅以佳誠公司所積欠貨款債務之清償日係於系爭本票時效完成
    即九十一年十月二十六日前屆至者為限云云，則為被上訴人所否認。且查：上訴
    人確為擔保被上訴人與訴外人佳誠公司間繼續性之買賣交易所生之貨款債權，始
    簽發系爭本票乙節，已為上訴人所不爭執；證人何澎雄並證稱：簽發系爭本票時
    ，並未提到期限的問題，且佳誠公司確積欠被上訴人四百十七萬四千六百零一元
    ，此即為系爭本票所保證之債權等語明確（見本院九十三年元月六日準備程序筆
    錄）。況按：時效完成後，債務人固得拒絕給付，惟如債務人仍為履行之給付，
    即不得以不知時效為由，請求返還，民法第一百四十四條第一項、第二項規定甚
    明；亦即於系爭本票之時效完成後，系爭本票之票據債權實並未消滅，被上訴人
    仍有權受領上訴人之給付。則上訴人當未能以被上訴人對佳誠公司九十一年九月
    、十月份貨款債權之清償日係於系爭本票時效完成後屆至，而主張該部分之本票
    債權不存在。又按：消滅時效完成之效力，不過發生拒絕給付之抗辯權，並非使
    請求權當然消滅，且債務人抗辯後，消滅者為請求權而非權利本身，此有最高法
    院八十三年台上字第二一０號判決、八十八年台簡上字第二二號、九十一年台上
    第二０二四號判決可資參照。查被上訴人確係於自行填載之到期日九十一年十二
    月十一日之後，始持系爭本票向法院聲請裁定准許強制執行，已如前述；上訴人
    並已為時效完成之抗辯。則依前揭說明，上訴人以先位聲明主張並請求確認被上
    訴人對上訴人就系爭本票中四百十七萬四千六百零一元及自九十一年十二月十一
    日起之法定遲延利息之債權不存在，固無理由；惟其以備位聲明主張：請求確認
    被上訴人對上訴人就系爭本票中四百十七萬四千六百零一元及自九十一年十二月
    十一日起之法定遲延利息之請求權不存在，於法則無不合。
八、綜上所述，上訴人於原審起訴請求確認被上訴人對上訴人就系爭本票中四百十七
    萬四千六百零一元及自九十一年十二月十一日起至清償日止按年息百分之六計算
    之利息之債權不存在，為無理由，不應准許。原審判決駁回上訴人之訴，核無違
    誤。上訴意旨指摘原判決不當，求予廢棄，為無理由，其上訴應予駁回。惟上訴
    人所追加預備聲明請求確認被上訴人對上訴人就系爭本票中四百十七萬四千六百
    零一元及自九十一年十二月十一起至清償日止按年息百分之六計算之利息之請求
    權不存在，為有理由，自應予准許。
九、因本件事證已臻明確，兩造其餘主張陳述及所提之證據，均毋庸再予審酌，附此
    敘明。
十、據上論結，本件上訴為無理由，上訴人追加之訴為有理由，依民事訴訟法第四百
    三十六條之一第三項、第四百四十九條第一項、第七十八條，判決如主文。
中　　　華　　　民　　　國　　九十三　　年　　　四　　　月　　　六　　　日
                                        臺灣士林地方法院民事第二庭
                                            審判長法官  李玉卿
                                            法      官  張國勳
                                            法      官  李瑜娟
右為正本係照原本作成。
本件當事人須以本判決適用法律顯有錯誤為上訴理由時，始得於本判決送達後二十日
內向本院提出上訴狀，如已於本判決宣示後送達前提起上訴者，應於判決送達後十日
內補具上訴理由，（均按他造當事人之人數附繕本），並經本院許可後方得上訴最高
法院。
中　　　華　　　民　　　國　　九十三　　年　　　四　　　月　　　八　　　日
                                            法院書記官  吳政洋
附表：
┌────────┬──────┬──────────┬─────────┐
│  發票日        │ 票面金額   │  發票人            │ 受款人           │
├────────┼──────┼──────────┼─────────┤
│  八十八年十月  │ 五百萬元   │  乙○○（即上訴人）│                  │
│  二十六日      │            │  佳誠公司          │ 捷元股份有限公司 │
│                │            │  何澎雄            │ （即被上訴人）   │
│                │            │  朱瑞黃            │                  │
│                │            │  乙○○（即上訴人）│                  │
│                │            │                    │                  │
└────────┴──────┴──────────┴─────────┘
